【裁判字號】    90,訴,1018
【裁判日期】    901231
【裁判案由】    綜合所得稅
【裁判全文】
臺北高等行政法院判決                              九十年度訴字第一０一八號
                              .
    原      告  甲○○
    訴訟代理人  戊○○
    被      告  財政部臺灣省北區國稅局
    代  表  人  林吉昌（局長）
    訴訟代理人  乙○○
                己○○
右當事人間因綜合所得稅事件，原告不服財政部中華民國八十九年十二月十四日台財
訴字第０八九００二六三七三號訴願決定，提起行政訴訟。本院判決如左：
    主  文
原告之訴駁回。
訴訟費用由原告負擔。
    事  實
一、事實概要：
  Ａ、被告因辦理個案調查案外人丁○○（原名為莊丁○○，以下簡稱游女）之財產
      時，認定游女曾向原告之配偶戊○○借款，而於八十二年間支付利息新台幣（
      下同）一、三五０、０００元予戊○○。
  Ｂ、而原告於辦理八十二年度綜合所得稅結算申報，漏未申報其配偶戊○○該筆利
      息所得及受扶養親屬之執行業務、利息所得共計一、五八一、五九０元（一、
      三五０、０００元加二三一五九０元），因此為以下之行政處分：
    １、本稅部分：核定補徵原告應納稅額二一八、二二四元。
    ２、罰鍰部分：處以所漏稅額０、五倍之罰鍰，計一０四、五００元。
  Ｃ、原告對上開行政處分中有關利息所得一、三五、０００元之認定部分不服，申
      經復查結果，未獲變更，提起訴願亦遭駁回，乃向本院提起本件行政訴訟。
二、兩造聲明：
  Ａ、原告聲明：
      求為判決撤銷原處分、復查決定及訴願決定。
  Ｂ、被告聲明：
      求為判決駁回原告之訴。
三、兩造之爭點：
  Ａ、原告主張之理由：
    １、關於補繳稅額部分：
      ａ、被告機關駁回原告之復查申請案及原決定機關駁回原告訴願，其理由不外
          是：
        I、原告之配偶戊○○取得游女支付之利息一百三十五萬元（以下簡稱系爭
            利息）有游女之談話筆錄影本及游女世華聯合商業銀行中壢分行存款明
            細帳影本可稽。
        II、原告於復查時並未提出具體事證證明其事。
          (1)、對此原告雖然以：「其配偶確無系爭之利息所得，又因原處分書（編
              號00000000號裁罰處分書）及其附件均未記載該所得來源及
              收受日期，因此其不僅無法提出具體事證，更不知從何申辯」以及「
              系爭款項是受游女委託代游女兌領，並無其他交易情事存在，且一百
              三十五萬元之巨額利息，其本金更為龐大，游女取得及清償此項巨額
              借款，應有詳細紀錄可稽」等詞為辯。
          (2)、不過本件原告之配偶戊○○取得游女支付之利息一百三十五萬元，有
              游女之談話筆錄影本及游女世華聯合商業銀行中壢分行存款明細帳影
              本利息支付明細表附卷可稽。
          (3)、原告主張為收取利息僅係受游女委託代為兌領等語，並提示游女切結
              書佐證，應係為卸其責任所為，其證據之證明力不足。
      ｂ、惟查被告以上之事實認定顯然是未經合法調查所有相關事證所下之輕率結
          論，是其事實認定顯有錯誤，具體之理由如下：
        I、被告機關及原決定機關據以認定戊○○取得系爭利息之證據「游女之談
            話筆錄影本」全文重點僅問、答「借款如何支付利息」而已，未見「有
            無向某（特定）金主（債權人）借得多少金額之本金及支付多少金額之
            利息給某（特定）金主」等字樣。
        II、又所謂之「游女世華聯合商業銀行中壢分行存款明細帳影本」所列出帳
            （支出）全無出帳目的或用途別記事，更無游女指證戊○○兌領一百三
            十五萬元係借款之利息之答話記錄，是以上述文書之內容關於證明有無
            給付或取得借貸金錢之利息問題，堪稱渾沌不清，毫無為證據之證明力
            。
        III、原告收到被告八十八年二月六日發文編號00000000號裁罰處分
            書內容確無記載系爭利息來源及地址（即給付人姓名、地址），並隨即
            於同年二月二十二日立即向被告機關申請查示系爭利息來源。又於八十
            八年四月八日申請復查，但直到被告機關八十九年一月十八日復查決定
            做出後，仍然未知悉被告所認定之利息給付人。因此原告在復查申請階
            段仍無法得知所謂之利息所得之來源，才無法提出具體事證。等到原告
            於八十九年三月八日向被告機關查示系爭利息之來源，方於八十九年三
            月十四日獲准抄錄系爭利息游女之談話記錄。
        Ⅳ、於抄得該談話記錄後，經仔細查證該談話記錄上由原告配偶戊○○（即
            所謂之利息收入者）兌領之一百三十五萬元，均係所謂之利息支付者莊
            君即游女委託代為兌領之款項，並非利息，更獲得游女之切結證明，卻
            卻未獲被告機關及原決定機關採信，一昧以游女僅一問一答之談話記錄
            為證據，不加尋覓借貸本金之出入帳佐證證實非正當。
        Ⅴ、末查為確定本案系爭利息所得究竟是否為原告配偶戊○○之利息所得，
            其關鍵應在於戊○○與游女間有無需付利息之金錢借貸關係之存在而定
            ，如有借貸關係，必有其借貸本金之收受事實存在。因此被告機關若堅
            持系爭利息確為黃秋玉之利息所得，則務請被告機關舉出所謂付息之本
            （母）金金額多少？游女於何時自戊○○收到該借貸本金？何時將該借
            款本金償還戊○○之具體證據，以證其實。
    ２、關於科處罰鍰部分：
        僅按本案系爭利息所得既如前述原告之配偶戊○○確無此項所得，從而即無
        漏報所得或補徵稅額可言，因此原決定所為罰鍰之處分即失所附麗，無維持
        之必要。
  Ｂ、被告主張之理由：
    １、本稅部分：
      ａ、法令及判解依據：
        I、所得稅法第十三條：
              個人之綜合所得稅，就個人綜合所得總額減除免稅額及扣除額後之綜
              合所得淨額計徵之。
        II、所得稅法第十四條第一項第四類：
              個人之綜合所得總額，以其全年左列各類所得合併計算之．．．
                第四類：利息所得．．．
        III、所得稅法第七十一條第一項前段：
              納稅義務人應於每年二月二十日起至三月底止，填具結算申報書，向
              該管稽徵機關，申報其上一年度內構成綜合所得總額之項目及數額，
              以及有關減免、扣除之事實，並應依其全年應納稅額減除暫繳稅額、
              尚未抵繳之扣繳稅額及可扣抵稅額，計算其應納之結算稅額，於申報
              前自行繳納。
        Ⅳ、稅捐稽徵法第二十一條
            １稅捐之核課期間，依左列規定：
                一、依法應由納稅義務人申報繳納之稅捐，已在規定期間內申報，
                    且無故意以詐欺或其他不正當方法逃漏稅捐者，其核課期間為
                    五年。
                    ．．．
            ２在前項核課期間內，經另發現應徵之稅捐者，仍應依法補徵或並予處
              罰；在核課期間內未經發現者，以後不得再補稅處罰。
        Ⅴ、行政法院（現已改制為最高行政法院）三十六年度判字第十六號判例：
            當事人主張之事實，須負舉證責任，倘其所提出之證據不足為主張事實
            之證明，自不能認其主張之事實為真實。
      ｂ、全案查獲經過與認定原告漏稅事實所憑之證據資料及其認定理由：
        I、被告因辦理個案調查案外人游女之財產，查得游女向原告之配偶戊○○
            借款，支付利息一、三五０、０００元，原告於辦理八十二年度綜合所
            得稅結算申報，漏未申報其配偶該筆利息所得及受扶養親屬之執行業務
            、利息所得共計一、五八一、五九０元，核定補徵應納稅額二一八、二
            二四元。
        II、原告不服，主張：無系爭利息所得一、三五０、０００元。
        III、但依證人游女之談話紀錄及游女在世華聯合商業銀行中壢分行存款明細
            帳所載，足以證明原告之配偶於八十二、八十三年度貸款予游女而取得
            利息所得。
        Ⅳ、原告雖主張未收取利息，惟未提出具體事證以實其說。
      ｃ、對原告主張之反駁：
        I、現原告復執前詞訴稱：
          (1)、復查時未能提出具體事證，係其配偶確無系爭利息所得。
          (2)、原處分書亦未記載所得來源與收受日期。
          (3)、被告機關所指之系爭利息所得，實際上是戊○○受游女委託代為兌領
              ，並無其他交易情事存在，此有丁○○切結書為資證明云云。
        II、惟查：
          (1)、本件確有上開游女之談話筆錄及世華商業銀行中壢分行存款明細帳影
              本附卷佐證。
          (2)、依首揭行政法院（現已改制為最高行政法院）三十六年度判字第十六
              號判例意旨，所訴自不足採信，本部分原處分應予維持。
        III、又被告因辦理個案調查案外人游女之財產，查得游女向原告之配偶等多
            人借款，其中涉及本件之另一關係人黃崇榮案（業經鈞院八十九年度訴
            字第五００號判決原告之訴駁回在案），於言詞辯論亦聲稱：「原告之
            配偶戊○○係受雇於丙○○（為黃崇榮案之訴訟代理人，亦為黃崇榮之
            父）之秘書，戊○○之存款帳戶，係由丙○○使用」等語，惟未證明該
            存款帳戶係由丙○○借名使用，是縱有丙○○使用之事實存在，僅堪認
            戊○○有授予丙○○使用其存款帳戶為一切法律行為之代理權，依民法
            第一百零三條規定，直接對本人即戊○○發生效力，丙○○因使用該帳
            戶為借貸之行為所收取之利息，應認係戊○○之利息收入，自應依法申
            報。
    ２、罰鍰部分：
      ａ、法令依據：
          所得稅法第一百十條第一項：
            納稅義務人已依本法規定辦理結算申報，但對依本法規定應申報課稅之
            所得額有漏報或短報情事者，處以所漏稅額兩倍以下之罰鍰。
      ｂ、認定原告違章事實之理由及其裁罰理由：
        I、原告於辦理八十二年度綜合所得稅結算申報，漏未申報其配偶該筆利息
            所得及受扶養親屬之執行業務、利息所得共計計一、五八一、五九０元
            ，漏繳所得稅額一、四五、八八七元，違反所得稅法第七十一條第一項
            規定，違章事證已如前述。
        II、被告處以所漏稅額０、五倍罰鍰一０四、五００元，洵無不合。
    理  由
壹、兩造爭執之要點：
  一、本件原告之配偶戊○○曾於八十二年間，在下述時日，三次持第三人丁○○所
      開立之支票，至游女在世華聯合商業銀行中壢分行之支票存款戶提領現金，共
      計取得一、三五０、０００元。
    Ａ、八十二年二月八日取得三００、０００元。
    Ｂ、八十二年八月十日取得三００、０００元。
    Ｃ、八十二年十月十四日取得七五０、０００元。
  二、而第三人丁○○則於八十七年七月二十一日下午二時許接受被告機關約談時，
      就支付三筆款項予戊○○之原因關係，證稱：「是利息之支付」。
  三、被告機關因此認定原告於八十二年間有利息所得一、三五０、０００元未申報
      ，而對原補稅及課處漏稅違章之行政罰。
  四、對此原告則承認其配偶戊○○有於上開時日自丁○○處取得共計一、三五０、
      ０００元之現金，惟否認其原因關係為借款之利息支付，而稱：「是受游女之
      託代為兌領，領取後再轉交給游女而已」。
貳、本院之判斷：
  一、本稅部分：
    Ａ、上開所得實現與否爭點之客觀證明責任分配原則：
      １、按在所得稅案件上，有關稅基所得之證明責任，依行政訴訟法上之「客觀
          證明責任分配原則」，應為以下之配置。
        ａ、有關所得加項之收入，應由「稅捐稽徵機關」終極負擔「事證不明」之
            不利益（意即如果經法院職權調查後，納稅義務人是否有此筆加項收入
            存在，仍處於真偽不明之情況時，稅捐稽徵機關即不得將此筆收入計入
            納稅義務人之所得加項內）。此時除非基於法律之規定，或者基於有法
            律明確授權之法規命令，容許「推計課稅」，才會將加項收入不存在之
            「客觀證明責任」移轉到納稅義務人身上。
        ｂ、至於成本、費用與個人列舉扣除額等所得之減項，則應由納稅義務人負
            舉證責任。
      ２、本案兩造爭執之焦點，即「原告配偶戊○○於八十二年間有無自游女處取
          得利息所得一、三五０、０００元」一節，核屬所得之加項，依法應由被
          告機關負舉證責任。
      ３、但這裏比較有爭議之法律問題，則在於被告舉證證明之程度為何，到底是
          只要證明原告當年度有所得加項之現金流入即可﹖還是要連所得種類之歸
          屬也要一併加以證明﹖
        ａ、如果是採第一種法律見解，稅捐稽徵機關只要能證明納稅義務人當年度
            有現金流入即可，至於現金流入之原因關係為何，是否得納入所得之範
            圍（例如可能是上年度借款本金之清償，此時即不能歸入現今年度之所
            得中），其證明責任則委由納稅義務人來負擔。
        ｂ、如果採第二種法律見解，則稅捐稽徵機關不僅要證明納稅義務人當年度
            有現金流入，還須進一步證明現金流入之原因關係，並指明其所得之種
            類（例如利息所得、營利所得、財產交易所得或薪資所得等等之所得性
            質分類）。
      ４、對此法律爭點，本院之法律意見如下：
        ａ、大體上本院仍認為上開第二種法律見解較為可採。
        ｂ、不過如果所得種類之歸類不影響到其所得總額之計算時（例如沒有土地
            交易所得、短期票券所得分離課稅之情況，或證券交易所得免稅之情形
            ），上開法律見解之合理性將比較會受到比較大的質疑，因為這將造成
            稅捐稽徵機關稽徵上的重大困難。
        ｃ、此時比較衡平之法律意見，應該許可稅捐稽徵機關適用（或類推適用）
            稅捐稽徵法第八十三條第一項之規定，命納稅義務人履行協力義務（即
            提示有關各種證明所得額之帳簿、文據），如果納稅義務人不履行協力
            義務時，再推計課稅之方法，將舉證責任予以倒置。
    Ｂ、本案應認被告已盡其應盡之舉證責任，故戊○○於八十二年間曾自游女取得
        系爭一、三五０、０００元之利息所得一事，應已獲得適當之證明，其理由
        如下：
      １、被告所提之積極證據有：
        ａ、戊○○領款紀錄及領款支票三紙（其上均有戊○○之領款簽名）。而且
            戊○○本人也不否認其有持支票提領現金之事實。
        ｂ、游女於八十七年七月二十一日接受被告機關訊問時自承上開支票之開立
            是用以支付利息，承認戊○○為借款債權人。
      ２、原告對上開積極證據之證明力有所爭執，主要理由無非是，游女八十七年
          七月二十一日之訊問筆錄記載不詳，且訊問方式有誘導訊問之嫌，無法憑
          此證明借款支付利息一事屬實。
      ３、而在此基礎下，原告還進一步主張，被告應就借款一事（即其何時借款，
          何時將本金交付予游女以及本金來源等情）負舉證責任。
      ４、但本院則認為：
        ａ、即使上開游女之訊問筆錄記載簡略，不過原告既然承認取得一、三五０
            、０００元現金之事屬實，如果其主張取得現金後立即轉給游女本人，
            則依上述理論，其至少應盡協力義務，提出帳簿、文據來證明其事。
        ｂ、但原告並未履行上開協力義務，則被告機關依其現有之各項證據資料，
            憑經驗法則，依法推定上開金額為利息所得，於法亦無不合。
        ｃ、此時原告不能再要求稅捐稽徵機關就借款一事負舉證責任。反而應舉出
            「本證」之證據資料來證明，使法院相信（而且是獲致證據法則上所要
            求之概然性確信）上開推計與實情不符。
        ｄ、但原告所舉之各項本證證據資料，其證明力不足，無法使法院獲致推計
            與實情不符之確信，其理由如下：
          I、原告所舉之本證證據方法均為人證，即游女本人以及其老闆丙○○，
              用以證明「原告是受僱於丙○○，而丙○○是開設土地事務所，游女
              為其事務所客戶，二人有金錢往來，原告因為在事務所內服務，而受
              游女之託代為取款，但取得之款項均交還游女」等情。
          II、不過游女之陳述與其在訊問筆錄中之陳述有所出入，其證詞之可信度
              因此而受到削弱。至於丙○○本人既為原告之僱用人亦因為與游女間
              有金錢來往，而遭到與原告類似之情況（即遭被告機關課徵所得稅）
              ，並提起行政訴訟遭敗訴判決（本院八十九年度訴字第五００號案）
              ，其與原告有一定程度之利害關係，其證詞之可信度，客觀上觀察，
              同樣應被質疑。
          III、此外游女既然有支票帳戶，其無論是支付金主利息或進行其他資金調
              度，可以直接開立支票予金主或其他資金受領人，為何還要開立支票
              讓原告先去領取現金，再以現金支付，此等作法亦與日常經驗法則有
              違。從此觀點言之，原告事實主張之真實性更值懷疑。
    Ｃ、綜上所述，本件本稅部分有關原告配偶戊○○於八十二年間自游女處取得一
        、三五０、０００元之利息所得一事應堪認定屬實，被告據以核課原告當年
        度補徵應納稅額二一八、二二四元，即無違誤。
  二、罰鍰部分：
      按本件原告既已依所得稅法之規定辦理八十二年度所得稅之結算申報，但有漏
      報之情事，且導致該等情事之原因至少應出自原告之過失，則被告機關依所得
      稅法第一百十條第一項之規定，按漏稅額課處０．五倍之罰鍰，即屬有據，並
      無違法之處。
參、綜上所述，原處分所為之課稅及裁罰於法並無不合，復查及訴願決定予以維持亦
    無違誤，原告訴請撤銷，於法無據，應予駁回。
據上論結，本件原告之訴為無理由，爰依行政訴訟法第九十八條第三項前段，判決如
主文。
中    華    民    國      九十      年    十二        月    三十一      日
                                  臺北高等行政法院  第五庭
                                            審判長  法  官  姜素娥
                                                    法  官  林文舟
                                                    法  官  帥嘉寶
右為正本係照原本作成。
如不服本判決，應於送達後二十日內，向本院提出上訴狀並表明上訴理由，如於本判
決宣示後送達前提起上訴者，應於判決送達後二十日內補提上訴理由書（須按他造人
數附繕本）。
中    華    民    國      九十      年    十二        月    三十一      日
                                                    書記官  林麗美


司法院資訊處製作；財團法人民間司法改革基金會備份。
